【裁判字號】    99,消債更,99
【裁判日期】    990415
【裁判案由】    聲請更生程序
【裁判全文】
臺灣高雄地方法院民事裁定            99年度消債更字第99號
聲  請  人  甲○○
代  理  人  乙○○
上列當事人因消費者債務清理事件聲請更生，本院裁定如下：
    主  文
聲請駁回。
聲請費用新臺幣壹仟元由聲請人負擔。
    理  由
ㄧ、聲請意旨略以：聲請人對如附表所示債權人共負有如附表所
    示共計新臺幣（下同）1,361,596 元之無擔保及無優先權債
    務，已有不能清償債務之情事，爰依法聲請開始更生程序。
二、按「為使負債務之消費者得依本條例所定程序清理其債務，
    以調整其與債權人及其他利害關係人之權利義務關係，保障
    債權人之公平受償，謀求消費者經濟生活之更生及社會經濟
    之健全發展，特制定本條例。」、「債務人不能清償債務或
    有不能清償之虞者，得依本條例所定更生或清算程序，清理
    其債務」消費者債務清理條例（下稱本條例）第3 條定有明
    文。是消費者債務清理條例之立法，其中心思想乃認陷於經
    濟上困境之消費者若任其於惡性循環之債務窘境中自生自滅
    ，其終將衍生嚴重之社會問題，致難以維持安定之社會經濟
    秩序，故有予之分別情形依更生或清算之程序清理其債務之
    必要，藉以妥適調整其與各相關債權人等間之權利義務關係
    ，以謀求消費者經濟生活之更生機會，從而健全社會經濟發
    展。惟私法上之債之關係，係以當事人間之信賴關係為基礎
    ，為社會經濟組織之重要支柱。當事人於以法律行為追求自
    己之利益之際，亦應顧及對方之利益，並考量債權債務在社
    會上之作用，本於誠實及信用之原則，行使其債權及履行其
    債務。故債務人之消費者欲以上開條例為其所負義務之調整
    者，自應本於誠信原則之本旨，僅在其不能清償債務或有不
    能清償之虞而使其陷於經濟上之困境時始得准許之。以避免
    其藉此善意之立法而惡意圖謀減免債務，致使社會陷於道德
    之危險，並因此使信用緊縮而造成社會經濟之動盪。
三、經查：
（ㄧ）聲請人主張其於前業向最大債權金融機構台北富邦商業銀
      行股份有限公司（下稱台北富邦銀行）請求共同協商債務
      清償方案，惟於民國97年9 月16日經台北富邦銀行以「客
      戶自訂還款計畫，除此方案外，於不接受最大債權金融機
      構提供之其他還款方案」為由，認定聲請人「協商意願低
      落」而通知協商不成立，此有聲請人提出之前置協商不成
      立通知書在卷可稽（本院卷第8 頁參照）。聲請人復於98
      年12月7 日再向台北富邦銀行聲請前置協商，經台北富邦
      銀行以「為維協商作業之安定性，避免債務人藉協商規避
      償還責任，協商不成立之債務人係不得再次申請前置協商
      為由」，認定聲請人不符合申請資格通知協商不成立（本
      院卷第102 頁、第75頁參照），則依前揭條文之規定及說
      明，是聲請人聲請更生，本院即須審酌聲請人目前全部收
      支及財產狀況，判斷其是否已陷於經濟上困境且不能維持
      符合人性尊嚴之最基本生活條件，而有「不能清償債務或
      有不能清償之虞」之情，以定准駁。又，聲請人前雖曾於
      96年4 、5 月至同年底從事營業，雖已難以查知實際營業
      額，然據其當年度財政部高雄市國稅局綜合所得稅各類所
      得資料清單未有此項記載，則聲請人主張其每月營業額僅
      約60,000元乙情（本院卷第126 頁、第44頁參照），應屬
      可信，未逾本條例第2 條第2 項所定數額，併予敘明。
（二）據財政部高雄市國稅局財產歸屬資料清單所示，聲請人名
      下財產僅有「台鳳股份有限公司」及「民間投資股份有限
      公司」二筆投資，數額各為1,680 元、50,000元，而據聲
      請人陳報「民間投資股份有限公司」之股票因未上市，變
      價有困難，並提出股票影本（本院卷第34頁、第31頁、第
      39至43頁參照），堪信屬實。由此可知，聲請人之清償能
      力端賴其每月薪資而定，而依聲請人提出之財政部南區國
      稅局95年度綜合所得稅各類所得資料清單及財政部高雄市
      國稅局96、97年度綜合所得稅各類所得資料清單所示，聲
      請人於95年、96年、97年之平均每月所得分別為49,858元
      、26,909元、18,827元（本院卷第89頁、第32至33頁參照
      ），其中得自富邦人壽保險股份有限公司（下稱富邦人壽
      ）者為594,134 元、321,409 元、31,318元，復參酌聲請
      人之陳報（本院卷第44頁反面參照），可知聲請人於95年
      、96年時薪資主賴任職於富邦人壽所得，或因變動過大，
      故聲請人自96年6 月1 日後即離職，此亦有聲請人勞工保
      險投保資料表可供對照（本院卷第10至11頁參照），自97
      年起得自農富工業股份有限公司（下稱農富公司）之薪資
      已成聲請人主要所得來源，平均每月僅14,066元，故該年
      度之收入始與95年、96年有如此懸殊之差距，又依聲請人
      提出自己之農富公司98年1 月至11月薪資表所示，聲請人
      每月平均薪資增至20,275元（本院卷第35至37頁參照），
      以此數額參以前揭資料，可知聲請人應尚有其他次要收入
      來源，則聲請人於本院陳報切結目前每月所得21,000元（
      本院卷第38頁參照），核應屬實，是本院判斷聲請人之清
      償能力即以此為據。
（三）其次，關於聲請人自己及依法應受其扶養之人每月必要生
      活費用，揆諸本條例之立法目的在於妥適調整債務人與相
      關債權人間之權利義務關係，使債務人得以在維持符合人
      性尊嚴之最基本生活條件下，本於誠信原則盡其最誠摯努
      力清償債務，則債務人即依法受其扶養之人之必要生活費
      用亦應本此原則以定之方為合理。查內政部公告臺灣省（
      含高雄縣）、高雄市低收入戶最低生活費用，為每人每月
      9,829 元、11,309元，此係內政部依據社會救助法第4 條
      規定所制訂之標準，應屬可採，依此為據自屬正當；農富
      公司位於高雄市小港區，聲請人目前則借居於位於高雄市
      鼓山區之姊夫家，而其母則住於高雄縣鳳山市（本院卷第
      33頁、第1 頁、第72頁參照），是知聲請人自己每月必要
      生活費用應為11,309元，而其母親之每月必要生活費用則
      為9,829 元。
（四）承上述，據聲請人陳報其每月生活支出之項目有「膳食費
      」、「加油費」、「醫療」、「雜支」、「固定法扣」及
      自己與二未成年子女之保險費（本院卷第45至46頁參照）
      。就「固定法扣」部分，聲請人之薪資雖經台北富邦銀行
      聲請強制執行按月扣押部份薪資所得及獎金（本院卷第53
      至68頁、第35至37頁參照），惟因聲請人之全部財產本即
      為所有債權之總擔保，故於評估聲請人是否有不能清償之
      情形時，自仍應還原聲請人原有之總資力後，就聲請人之
      全部資力與其所有之總債務為比較，而不應將已經強制執
      行部份之金額扣除，且聲請人遭強制執行之金額，即為其
      所清償金額之一部份，如將此金額扣除，將有重複計算而
      低估聲請人之全部清償金額及能力之情形，故聲請人雖遭
      強制執行扣取部份薪資，仍應以其原有之總收入及總資力
      ，評估其是否有不能清償之情形，是此部應不予扣除為當
      ；就聲請人為二未成年子女繳付保險費部份，雖聲請人有
      提出保單影本為憑（本院卷第49至52頁參照），惟據聲請
      人與前夫之離婚協議書所記載，該二未成年子女之扶養費
      用由前夫完全負擔（本院卷第77頁參照），是此部費用亦
      應相同處理，故不予准許將之列入聲請人每月必要生活費
      用；就聲請人自己之保險費而言，核其性質係屬消費性醫
      療保險，非如人壽保險有儲蓄性質，故將之列入應無不當
      （本院卷第48頁參照），據此，依聲請人陳報，扣除不應
      列入計算之部分後，聲請人每月必要生活費用之數額即為
      7,401 元，雖未能提出全部單據釋明，但既尚未逾前開內
      政部公告之標準，自當准許。末者，聲請人之母之扶養義
      務人，除聲請人外，尚有四人，並據聲請人陳報尚領有政
      府津貼，聲請人雖曾表示將提出證明，惟並未附上（本院
      卷第29頁、第30頁參照），故無從得知詳細數額，又聲請
      人二姊縱已出家，仍不解於其法定扶養義務，而聲請人長
      兄97年全年所得有1,070,308 元、財產總值256,260 元（
      本院卷第119 頁及其反面參照），其經濟狀況顯較聲請人
      優渥，每月扶養母親之數額竟與聲請人同為2,000 元，顯
      非合理（本院卷第29頁參照），故本院認其扶養義務之範
      圍及數額應予提高，相對而言，聲請人扶養其母之數額即
      應減少，當以1,000 元論列為宜。綜上，是聲請人自己每
      月必要生活費用及依法扶養其母之費用總額應為8,401 元
      。
（五）綜上所述，聲請人每月薪資收入21,000元扣除自己必要生
      活費用及扶養其母之費用8,401 元後，可用以清償債務之
      數額尚有12,599元，據此，聲請人所負債務經108.07個月
      ，即9 年餘，便可清償完竣【計算式：0000000除以12599
      =108.07 小數點以下四捨五入】，縱聲請人僅以每月剩餘
      可分配所得之半數清償債務，亦僅須約19年時間，以聲請
      人年方39歲（本院卷第7 頁參照），正值壯年，勞動能力
      健全復尚有穩定之工作等情狀以觀，礙難認聲請人有不能
      清償債務之情事。又，據聲請人自陳，倘本院准予更生，
      每月僅願以5,000 元清償債務，由是可知，聲請人就清償
      債務乙事，仍有所保留（本院卷第30頁參照），而聲請人
      之最大債權金融機構台北富邦銀行陳報協商過程，聲請人
      至多僅願每月償還8,000 元，嗣後又降至5,000 元，並不
      願再提高還款金額，終致協商不成立（本院卷第102 頁、
      第107 頁、第110 頁參照），揆諸上開說明，難認聲請人
      對所負債務有本於誠信原則盡力履行之情事，倘仍准予更
      生，顯有違本條例之立法目的。
四、據此論結，本件聲請人並無不能清償或不能清償之虞，核其
    聲請係屬聲請更生之要件不備，應予駁回。
五、依消費者債務清理條例第11條第1 項、第8 條前段，裁定如
    主文。
中    華    民    國    99    年    4     月    15    日
                  民事第四庭  法  官  陳樹村
以上正本係照原本作成。
如不服本裁定，應於裁定送達後10日內，以書狀向本院提出抗告
，並繳納抗告費新臺幣1千元。
中    華    民    國    99    年    4     月    15    日
                              書記官  葉姿敏
附表：
┌────────┬──────────────────┐
│名            稱│債    權    額（新台幣）            │
├────────┼──────────────────┤
│  台北富邦銀行  │785,699元                           │
├────────┼──────────────────┤
│  國泰世華銀行  │200,897元                           │
├────────┼──────────────────┤
│    三信銀行    │375,000元                           │
└────────┴──────────────────┘

司法院資訊處製作；財團法人民間司法改革基金會備份。
